【裁判字號】    88,簡上,73
【裁判日期】    891004
【裁判案由】    給付票款
【裁判全文】
臺灣嘉義地方法院民事判決                          八十八年度簡上字第七三號
    上  訴  人  丁○○
    訴訟代理人  邱創典律師
    被 上訴 人  丙○○      .
                乙○○      住.
                甲○○      住.
    兼右三人
    法定代理人  戊○○      住.
    右四人共同
    訴訟代理人  林德昇律師
右當事人間請求給付票款事件，上訴人對於中華民國八十八年五月三十一日本院嘉義
簡易庭八十八年度嘉簡字第六五號第一審判決提起上訴，本院判決如左：
    主    文
上訴駁回。
第二審訴訟費用由上訴人負擔。
    事    實
甲、上訴人方面：
一、聲明：（一）原判決廢棄。（二）被上訴人應於繼承其被繼承人林誼德之遺產範
    圍內連帶給付上訴人新台幣（下同）三千六百四十萬元，及其中一千六百四十萬
    元自民國八十六年一月三十一日，另二千萬元自八十六年七月三十一日起（漏載
    ），均至清償之日止，按年息百分之六計算之利息。（三）第一、二審訴訟費用
    由被上訴人負擔。（四）請依職權宣告假執行
二、陳述：除與原判決記載相同者，茲引用之外，補稱：
   （一）系爭本票上之印章，經原審送請內政部警政署刑事警察局鑑定結果，認係
         被繼承人林誼德之印鑑無訛，且被上訴人戊○○亦自承其夫林誼德生前在
         外五、六年未曾返家，故應認系爭本票上之印章為林誼德本人生前所蓋。
   （二）上訴人與林誼德、林誼士兄弟三人以共有之土地，向金融機構抵押融資借
         款所貸得之款項，大部分均交由林誼德使用，作為其個人事業之資金，而
         非均歸借款名義人之債務，此可傳訊林誼士及連帶保證人林翠鈴出庭作證
         。
   （三）上訴人與林誼德、林誼士兄弟三人所共有之土地，出售總價為六千四百八
         十八萬元，林誼德之持分為十五分之四，扣除仲介費、清除地上建物費及
         代書費後，林誼德僅可分得一千六百八十萬元，尚不足償還其生前向嘉義
         市第一信用合作社（簡稱一信）借款之三千萬元，原審認上訴人在出售土
         地分配款中未扣除一千六百四十萬元，而否認林德誼與上訴人間之借貸關
         係，尚有未妥。
   （四）上訴人與林誼德係親兄弟，雙方之金錢借貸僅由林德誼簽發本票作為憑證
         ，屬人之常情，原審以上訴人未提出其他證據佐證，而否認林德誼與上訴
         人間之借貸關係，顯有未洽。
   （五）被上訴人之被繼承人前於八十一年間向嘉義市第一信用合作社，借款三千
         萬元，係以上訴人及林誼士、林翠鈐為連帶保證人，並以共有之土地作為
         抵押，所借款項即三千萬元，因林誼德僅係借款名義人，實際上借款由上
         訴人、林誼士、林誼德各借一千萬元，上訴人部分由林誼德商借使。用上
         訴人在八十六年一月十二日經與林誼德結算，連同利息其應償還上訴人為
         一千六百四十萬元，被上訴人雖否認上開事實，然設林誼德未借用三千萬
         元借款中上訴人之一千萬元，何以在出售上訴人、林誼士、林翠鈴及被上
         訴人繼承林誼德之水上鄉共有之土地時，該土地價款係由承買人即弘嘉建
         設有限公司撥入嘉義一信林誼德帳戶內，並於清償林誼德債務後，已無法
         清償一千六百四十萬元之債務，上訴人因未經手該款項，根本無法預先扣
         留，而原審以「若林誼德生前有與原告會算三千萬元借款，應返還原告一
         千六百四十萬元，原告在出售土地分配中卻未扣除一千六百四十萬元」，
         即認為林誼德生前未向上訴人借款一千萬元，顯未審酌上情。
   （六）又被繼承人林誼德生前投資不動產，並於八十一年三月間復以嘉義縣水上
         鄉○○段大堀小段四○六、四○七、四○七之一號土地向台南區中小企業
         銀行設定最高抵押四千七百五十萬元等情事，應可以證明林誼德於土地抵
         押實際借款三千八百萬元，及以挪用供投資不動產之事實，該筆三千八百
         萬元之借款，上訴人之借款額度分得一千二百萬，因由林誼德商借，迄八
         十六年一月十二日經與林誼德會帳，遂由其簽發二千萬元之本票以為憑證
         ，並交付上訴人。
三、證據：除援用第一審所提證據外，另補提借據、保險要保書、印鑑證明、約定書
    、起訴書、嘉義市第一信用合作社及台新銀行函等件為證，並聲請傳訊證人林誼
    士、林翠鈴，及向台南區中小企業銀行嘉義分行調閱甲存帳號一○─二○二○○
    號客戶往來交易明細表及鑑定系爭本票簽名與印鑑之真正。
乙、被上訴人方面：
一、聲明：駁回上訴。
二、陳述：除與原判決記載相同者，茲引用之外，補稱：
   （一）被上訴人戊○○於八十一年間即與夫林誼德分居，有關林誼德之存摺、印
         鑑等文件，均由上訴人交予被上訴人戊○○，故縱認系爭本票上之印章確
         為林誼德之印鑑，亦有可能係上訴人或第三人所偽蓋。
   （二）林誼德生前若真與上訴人會算，並承認積欠上訴人三千六百四十萬元之債
         務，應會自行填寫票面金額，且上訴人為證明確有票面金額之債權，隨意
         以利息湊足，並利上加利，顯難令人信服。
   （三）上訴人為經營事業之人，豈會毫無字據或代價，即平白同意以共有土地持
         分交由林誼德向銀行借貸，且動輒百萬、千萬，故被上訴人否認林誼德生
         前與上訴人間借貸關係之真正。
三、證據：援用第一審所提證據。
    理    由
一、上訴人起訴主張：被上訴人之被繼承人林誼德生前簽發並交付二張本票，一為八
    十六年一月十二日簽發，同年一月三十一日到期，面額一千六百四十萬元，票號
    ０四九九三三，一為同日簽發，同年七月三十一日到期，面額二千萬元，票號０
    四九九三六，經提示均不獲付款，林誼德於八十六年七月九日死亡，被上訴人為
    限定繼承，竟不承認上述票款債務。本件本票印章經鑑定與林誼德印鑑相符，自
    係林誼德簽發無訛；林誼德生前在外五、六年未返家，負鉅額債務，非被上訴人
    所能知，系爭二張本票確係林誼德為償還上訴人之債務而簽發（詳如原審卷內八
    十八年三月三十一日準備書狀所附本票債務金額計算書），被上訴人提出之出售
    土地分配款計算表與本件無關，林誼德向一信借三千萬元，上訴人應得之一千萬
    元尚未扣取，為此提起本件訴訟，請求被上訴人清償票款。被上訴人則以：林誼
    德與上訴人係親兄弟，尚有林誼士兄弟三人合夥做房地生意，兄弟三人向一信及
    台南區中小企業銀行嘉義分行（以下簡稱南企銀）借款，林誼德死亡後，帳目不
    清，兄弟共有之嘉義縣水上鄉○○○段四０四號及四０四之二號土地賣得八千多
    萬元，上訴人把林誼德土地持分十五分之四價款按其自己方式分配，並還清林誼
    德在一信之三千萬元借款，另南企銀借款三千八百萬元尚未償還，又上訴人所列
    民間借款四百八十萬元並無憑據，上訴人主張林德誼積欠其債務，被上訴人不承
    認等語，資為抗辯。
二、上訴人起訴主張：被上訴人之被繼承人林誼德生前簽發並交付二張本票，作為向
    其借款之債務憑證，然為被上訴人所否認，故本件應審究者，厥為：上訴人與被
    上訴人之被繼承人林誼德間，有無借貸法律關係存在？經查：
（一）按支票固為無因證券，票據債務人不得以自己與發票人或執票人前手間所存在
      之抗辯事由，對抗執票人。然發票人非不得以自己與執票人間所存之抗辯事由
      對抗執票人，此觀票據法第十三條本文之反面解釋自明。又如發票人一旦提出
      其基礎原因關係不存在之對人抗辯，執票人自應就該基礎原因關係存在之積極
      事實，負舉證責任。本件上訴人固主張伊係因借款予被上訴人之被繼承人而直
      接收受系爭支票，而被上訴人則否認之，並提出其基礎原因關係不存在之對人
      的抗辯，則上訴人對於已交付借款、消費借貸關係有效成立之積極事實，自應
      負舉證責任。（參最高法院民事判決八十七年度台上字第一六○一號民事判決
      ）。次按消費借貸，因金錢或其他代替物之交付，而生效力，民法第四百七十
      五條定有明文；消費借貸契約屬要物契約，應以借貸金錢之交付，為契約之生
      效要件，又金錢借貸，屬要物契約，應由貸與人就交付金錢之事實負舉證責任
      。最高法院六十九年度台上字第三五四六號判例意旨可資參照。
（二）本件上訴人主張被上訴人之被繼承人林誼德積欠其借款三千六百四十萬元之事
      實，固據提出本票影本二紙為證，然並不足以證明上訴人與林誼德間取得系爭
      票據之原因為何，且林誼德若真積欠上訴人三千六百四十萬元之龐大債務，衡
      以常理，應會與上訴人會算，並書立會算帳單以為憑據，然而本件一反常情
      ；且系爭本票上印章經送鑑定係林誼德印鑑無訛，但本票上林誼德簽名則因字
      跡太少而無法鑑定，又上訴人自承本票金額係其所寫（見原審八十八年二月三
      日筆錄），故系爭本票究否林誼德生前所簽發，仍屬可疑？又縱使為林誼德所
      親簽，則簽發本票之原因為何？及有無交付借款之事實亦無法證明，先予敘明
      。
（三）又據上訴人於八十八年三月三十一日準備書狀所附債務計算書記載（上訴人單
      方作成），林誼德欠其債務主要有二筆，一為林誼德於八十一年十二月七日向
      一信借款三千萬元（上訴人及林誼士為保證人），其中一千萬元係上訴人的份
      額，借給林誼德用，連同該年度借款四十萬元，共一千零四十萬元，算至八十
      六年一月十二日本息共一千六百四十萬元，而由林誼德簽發同面額一張本票；
      另一為上訴人於八十一年六月十日向南企銀借款三千八百萬元（林誼德及林誼
      士為保證人），其中上訴人額度一千二百萬元借給林誼德用，另林誼德向各行
      庫借款未付之利息，林誼德同意補上訴人八百萬元，合計二千萬元而由林誼德
      簽發同面額本票交付上訴人。惟查：南企銀於八十八年四月九日回函稱，該筆
      三千八百萬元借款，上訴人係主債務人，林誼德，林誼士為保證人，八十一年
      六月十一日借一千五百萬元，全部存入上訴人帳戶，八十四年六月十三日以同
      方式借款，共計三千八百萬元，目前繳息正常等語。此與上訴人稱八十一年六
      月十一日即借三千八百萬元不符，雖證人林誼士於原審證稱：「三千八百萬元
      是原告（即上訴人）借的，我與林誼德保證，原告曾對我說這筆錢大部分林誼
      德用了。」等語，惟此筆錢既係上訴人所借，當然全部為其所有，與上訴人表
      示其中一千二百萬元為其所有額度，互相矛盾，且一千二百萬元鉅款借給林誼
      德用，並無交付憑證可查，另林誼德答應補上訴人八百萬元各行庫利息部分，
      亦無佐證，換言之，上訴人上開所言，均尚無法明確證明上訴人確實有交付借
      款三千六百四十萬元給被上訴人之被繼承人林誼德之積極事實。
（五）另據原審一信回函及所附林誼德放款卡觀之，林誼德在八十一年十二月七日前
      ，即陸續借款，只係該十二月七日再借三百二十萬元，合計借款總額才三千萬
      元，非上訴人所稱八十一年十二月七日借三千萬元，又林誼士雖於原審證稱：
      「這筆錢是林誼德借的，我與原告（即上訴人）保證，這三千萬元是賣四０四
      號土地還清（註：係由建商於八十七年五月六日款還銀行代付部分土地價款
      ），原告可能要回伊土地持分之價款一千萬元。」等語；然三千萬元既係林誼
      德所借，上訴人稱其中內含有伊之額度一千萬元，與證人所稱不同，又無證明
      ，且依上訴人所呈計算書之內容，係將一千萬元利息再滾入本金再生利息，縱
      林誼德未轉借一千萬元給上訴人，亦無利息可言，且兩造為親兄弟，應不致有
      此利上加利，（八十五年十二月三十一日至八十六年一月十二日計算利息之利
      率又與八十一年至八十五年底不同，且另筆三千八百萬元中之一千二百萬元
      又不算利息），再被上訴人提出之上訴人交付之「出售土地款分配表」所載，
      出售土地款淨得六千三百萬元，林誼德持分十五之四，應得一千六百七十四萬
      二千零四十元，扣除還一信三千萬元及其他借款之三分之一等，尚剩六萬六千
      零九十六元，此出售四０四號土地係在八十六年九月九日（林誼德死亡後，見
      買賣契約書），若林誼德生前有與上訴人會算三千萬元借款，應會償還上訴人
      一千六百四十萬元，上訴人在出售土地分配表中未扣除一千六百四十萬元，
      並於事後空言抗辯其係因未經手該款項，根本無法預先扣留，顯然與常理有違
      亦足令人起疑。
（六）又上訴人雖於言詞辯論終結後，另主張其曾於八十一年間簽發並交付訴外人許
      巍議共二千一百萬元及匯款給訴外人曾清忠共三百萬元，用以證明其確有交付
      借款三千六百四十萬元予林誼德之事實，則縱使上訴人所言為真，此亦僅能證
      明上訴人有簽發並交付訴外人許巍議及有匯款給訴外人曾清忠上數款項之情事
      ，並無法明確證明上訴人與林誼德間，確有三千六百四十萬元借貸關係之真正
      ，併予敘明。
三、綜上所述，上訴人既無法舉證證明其與被上訴人之被繼承人林誼德間有交付借款
    即消費借貸關係有效成立之積極事實（基礎原因關係存在），則上訴人本於票據
    關係，訴請發票人之繼承人即被上訴人應連帶給付票款三千六百四十萬元，及其
    中一千六百四十萬元自八十六年一月三十一日起，另二千萬元自八十六年七月三
    十一日起，均至清償日止，按年息百分之六計算之利息云云，為無理由，不應准
    許。原審為上訴人敗訴之判決，於法並無不合。上訴意旨指摘原判決不當，求予
    廢棄改判，為無理由，應予駁回。
四、因本案事證已臻明確，兩造其餘主張陳述及所提之證據，均毋庸再予審酌，附此
    敘明。
五、據上論結，本件上訴為無理由，依民事訴訟法第四百三十六條之一第三項、第四
    百四十九條第一項、第七十八條，判決如主文。
中      華      民      國    八十九    年      十      月      四      日
~B臺灣嘉義地方法院民事第一庭
~B審判長法  官    王明宏
~B      法  官    曾文欣
~B      法  官    蕭道隆
右為正本係照原本作成
如對本判決上訴須於判決送達後廿日內向本院提出上訴狀
中      華      民      國    八十九    年      十      月    九        日
~B      書記官    李銷勳


司法院資訊處製作；財團法人民間司法改革基金會備份。
